【裁判字號】    94,簡,61
【裁判日期】    970523
【裁判案由】    給付違約金等
【裁判全文】
臺灣士林地方法院民事判決                94年度簡字第61號
原      告  丙○○
            乙○○
            丁○○
共      同
訴訟代理人  呂偉誠律師
被      告  甲○○
訴訟代理人  郭瓔滿律師
            朱俊雄律師
複代理人    劉嵐律師
上列當事人間給付違約金等事件，本院於民國97年4 月23日言詞
辯論終結，判決如下：
    主  文
被告應給付原告丁○○新臺幣玖拾貳萬捌仟佰肆拾貳元，及自
民國九十四年九月二十二日起至清償日止，按年息百分之五計算
之利息。
原告其餘之訴駁回。
訴訟費用由被告負擔二分之一，餘由原告負擔。
本判決第一項得假執行；但被告如以新臺幣玖拾貳萬捌仟佰肆
拾貳元為原告丁○○預供擔保後，得免為假執行。
原告其餘假執行之聲請駁回。
    事實及理由
壹、程序方面：
    本件原係由原告丙○○、乙○○（下稱蔣、劉2 人）起訴，
    依渠2 人於民國89年5 月10日與被告簽訂之房屋租賃契約（
    下稱系爭租約），請求被告給付逾期返還租賃標的之違約金
    新臺幣（下同）1,35萬6,666 元及回復原狀之必要費用90萬
    3, 350元，共計226 萬16元。嗣於訴訟程序中，於94年9 月
    21日言詞辯論時，並主張租賃標的已出賣移轉登記予丁○○
    ，違約金請求權利亦一併轉讓予丁○○，乃變更上述違約金
    請求之原告為丁○○，核已構成部分訴之變更。考以原告係
    因被告提出上述違約金請求權利已經轉讓之抗辯，乃為原告
    之變更，自無礙於被告之防禦及訴訟之終結。且被告於本件
    最後言詞辯論時，亦已同意原告為上開訴之變更，依民事訴
    訟法第255 第1 項第1 款、第7 款規定，自屬合法，應予敘
    明。
貳、實體方面
一、原告主張：
（一）被告於民國89年5 月10日與原告蔣、劉2 人簽訂系爭租約
      ，向原告蔣、劉2 人承租坐落臺北市○○區○○路2 段46
      0 巷3 弄15號房屋暨基地（下稱系爭房屋），租期自89年
      7 月1 日起至92年7 月10日，每月租金5 萬元。另約定租
      期屆滿時，被告應將系爭房屋回復原狀返還蔣、劉2 人，
      如逾期未返還，並應給付按日租金2 倍計算之違約金至返
      還之日止（系爭租約第7 條）。嗣原告乙○○與被告並依
      系爭租約第13條約定，向本院公證處辦理公證，經作成本
      院89年度公字第2078號公證書在案（下稱系爭公證書）。
      系爭租約租期屆滿後，被告拒不返還系爭房屋，原告乙○
      ○乃以系爭公證書為執行名義，聲請對被告施以強制執行
      。被告於執行程序中，雖提起債務人異議之訴，惟已經本
      院判決駁回確定在案。
（二）而於訴訟程序進行中，原告蔣、劉2 人已於92年9 月9 日
      將系爭房屋出賣予原告丁○○，並將對於被告之違約金請
      求權利轉讓予原告丁○○，且於92年10月22日完成所有權
      移轉登記。經與被告多次協商，被告始於93年8 月21日返
      還系爭房屋。原告丁○○既已受讓原告蔣、劉2 人之違約
      金請求權利，自得請求被告給付逾期返還系爭房屋之違約
      金。則自92年7 月11日起至93年8 月21日止，共407 日，
      按系爭租約第7 條約定計算之違約金共為1,35萬6,666 元
      （50,000/30x407x2=1,356,666）。
（三）又被告於租期中，將系爭房屋原有3 房2 廳2 衛之格局打
      通成1 房1 廳1 衛浴格局，並將原客廳白色瓷磚舖上甘蔗
      板釘滿鋼釘。於返還系爭房屋時，並將天花板取走、浴室
      牆面敲毀，切斷內設之不銹鋼水管取走浴室內水龍頭、蓮
      蓬頭，拆除對講機，挖除電器開關等等，致系爭房屋多處
      損害，而未依系爭租約第7 條前段約定回復原狀。依民法
      第213 條第1 項、第3 項規定，原告蔣、劉2 人自得請求
      被告支付估算回復原狀所必要之費用90萬3,350 元，以代
      回復原狀。
（四）原告爰分別依上述法律關係，提起本訴，並聲明：
   1、被告應給付原告丁○○135 萬6,666 元，及自94年9 月22
      日起至清償日止，按年息百分之5 計算之利息。
   2、被告應給付原告蔣、劉2 人90萬3,350 元，及自94年9 月
      22日起至清償日止，按年息百分之5 計算之利息。
   3、願供擔保，請准宣告假執行。
二、被告則以：
（一）系爭租約於租期屆滿前，已經被告依系爭租約第7 之1 條
      約定通知優先承租，依該條約定，應予續約1 期即3 年，
      嗣經被告93年8 月21日為終止意思表示始終止。被告並未
      違反系爭租約，原告丁○○不得否請求92年7 月11日起至
      93年8 月21日止之違約金。又依公證之租約，違約金金額
      係以租金1 倍計算，原告主張按原有書面契約以2 倍計算
      於法不合，且該金額核屬過高。
（二）原告丁○○已經另案向臺灣臺北地方起訴請求被告給付92
      年10月22日起至93年8 月21日止，10個月期間無權占有相
      當於租金之損害金50萬元暨法定利息，且經該院判命被告
      應給付原告11萬240 元，原告不得再行請求違約金之賠償
      。
（三）又被告曾於93年6 月17日給付21萬8,084 元予原告蔣、劉
      2 人，其中5 萬元為算至92年7 月10日止之租金，其餘16
      萬8,084 元部分，為92年7 月11日至92年10月21日期間相
      當於租金之金額，上述金額範圍原告並無損害，自應予扣
      除。另原告蔣、劉2 人所收受系爭租約之押租保證金15萬
      元，尚未返還，被告亦應扣除。被告並援引為抵銷之抗辯
      。押租金15萬元返還請求權部分，主張亦可對原告丁○○
      之請求予以抵銷，因原告丁○○係債權受讓人，對於讓與
      人可得主張的抵銷權利，亦得對受讓人主張。
（四）至於原告請求回復原狀費用部分，依約被告返還房屋並無
      回復原狀之義務，且原告亦未舉證所謂原狀為何，其此部
      分請求自無理由等語，資為抗辯。
（五）並聲明：
   1、原告之訴駁回。
   2、如受不利益判決，願供擔保請准免為假執行。
三、本件不爭執事項：
（一）被告於89年5 月10日與蔣、劉2 人簽訂系爭租約，承租系
      爭房屋，租期自89年7 月1 日起至92年7 月10日，每月租
      金5 萬元。嗣原告乙○○與被告並於89年6 月8 日向本院
      公證處辦理系爭公證書在案。
（二）系爭租約租期屆滿後，由原告乙○○以系爭公證書為執行
      名義，聲請本院以92年度執字第2078號事件，強制執行遷
      讓返還系爭房屋。被告於執行程序中，提起債務人異議之
      訴，經本院93年度士簡字第71號、93年度簡上字第55號判
      決駁回確定。
（三）原告蔣、劉2 人於92年9 月9 日與原告丁○○訂立土地房
      屋買賣契約書，將系爭房屋出買予原告丁○○，並約定按
      現狀接管以代交付，買方自辦妥產權移轉登記之日起，取
      得向原承租人即被告收取違約金之權利，嗣並於92年10月
      22日完成所有權移轉登記予原告丁○○。
（四）被告於前述債務人異議之訴審理期間，在93年8 月21日返
      還系爭房屋，由原告共同接受點交。
（五）原告丁○○另依不當得利、侵權行為之法律關係，訴請被
      告給付92年10月22日起至93年8 月21日止，10個月期間無
      權占有相當於租金之損害金50萬元暨法定利息，經臺灣臺
      北地方法院94年度北簡字第28293 號判決命被告應給付原
      告11萬240 元暨法定利息確定在案（下稱北院判決）。
（六）原告蔣、劉2 人曾收受被告依系爭租約所交付之押租保證
      金15萬元，尚未返還。
（七）被告曾於93年6 月17日給付21萬8,084 元予原告蔣、劉2
      人，其中5 萬元為算至92年7 月10日止之租金，其餘16萬
      8,084 元部分，為92年7 月11日至92年10月21日期間相當
      於租金之金額。
四、爭點之論述：
    本件經與兩造協議整理簡化之爭點為：（一）系爭租約應於
    何時終止？（係92年7 月10日租期屆滿終止，或經被告為終
    止意思表示而於93年8 月21日終止？）（二）原告丁○○得
    否請求92年7 月11日起至93年8 月21日止之違約金？（1 、
    適當金額若干？2 、原告蔣、劉2 人受領之16萬8,084 元應
    否扣除？3 北院判決認定之損害金金額應否扣除？4 、抵銷
    抗辯有無理由？）（三）原告蔣、劉2 人得否請求被告回復
    原狀之費用？（1 、被告有無回復原狀之義務？原告蔣、劉
    2 人請求回復原狀有無權利濫用的情形？2 、應回復之原狀
    為何？回復原狀之必要費用金額若干？3 、被告抵銷之抗辯
    有無理由？（押租金15萬元部分？16萬8,084 元不當得利部
    分？）茲分別論述如下：
（一）系爭租約應於92年7月10日租期屆滿即終止：
      被告抗辯系爭租約於租期屆滿前，已經其依系爭租約7之1
      條約定通知優先承租，應續約1 期3 年，嗣經期93年8 月
      21日為終止意思表示始終止云云，然為原告所否認。經核
      ，系爭租約第7 之1 條固約定：「於租期時屆滿，甲方除
      收回自用外，乙方有權優先續租1 期（以3 年為1 期），
      但應於90日前以書面向甲方為續租意思表示通知，…」等
      文。姑不論行使優先續租權，是否當然即發生續租效力之
      問題，以上述優先續租約定之要件而言，承租人之優先續
      租權，亦須90日前以書面向出租人行使為必要。惟原告否
      認被告有以書面合法行使續租權之事實，而被告亦自陳其
      於本院93年度士簡字第71號債務人異議之訴事件，因僅能
      舉證證明最遲在92年4 月21日將書面續租之通知送達原告
      ，故受不利益判決等情（參見本院卷第124 頁被告答辯狀
      ）。上述書面續租意思表示之通知既未於租期屆滿90日前
      合法送達出租人即原告蔣、劉2 人，自不合上述優先續租
      約定之要件。除此之外，被告又未能提出其確已於租期屆
      滿90日前以書面合法行使續租權之證據，其抗辯應續約3
      年云云，即非可採。準此，系爭租約自應於92年7 月10日
      租期屆滿時即終止，殆無疑義。
（二）原告丁○○得請求之違約金金額計為92萬8,342元：
   1、關於遲延返還房屋違約賠償部分，按系爭租約第7 條約定
      ：「乙方於租期屆滿時，除經甲方書面同意續約外，應即
      將租賃房屋經甲方同意誠心按照原狀或依現狀遷出交還甲
      方…。如不即時遷出交還房屋時，每逾1 日甲方得向乙方
      請求按照約定月租換算日日租金2 倍之違約金至遷出交還
      之日止。…」等文，有系爭租約影本可憑。系爭租約應於
      92年7 月10日屆滿，被告遲至93年8 月21日始返還系爭房
      屋等情，業已析述如上。則原告主張依前揭系爭租約之約
      定，被告應給付92年7 月11日起至93年8 月21日止，共40
      7 日，按日租金2 倍計算之違約金，共135 萬6,666 元，
      自屬有據（50,000/30x407x2=1,356,666） 。被告雖另抗
      辯：依系爭公證書，違約金金額係以租金1 倍計算，原告
      主張按原有書面契約以2 倍計算於法不合，且該金額核屬
      過高云云。然而，原告蔣、劉2 人與被告係於89年5 月10
      日即約定承租系爭房屋之相關權利義務事項，並於系爭租
      約第13條約定於30日內偕同以「公定租約契紙」辦理公證
      程序，及公定契紙未定部分，皆以系爭租約為準。由此即
      知，雙方係為租期屆滿得逕予強制執行之目的，乃由原告
      乙○○為出租人而以制式之房屋租賃契約辦理公證程序甚
      明，就制式租約權利義務內容與系爭租約不一致或不足部
      分，當以系爭租約即所謂私契約之約款內容為準。且系爭
      租約上開違約金條款約定以日租金2 倍計算違約金，即相
      當於原租金外，另加計相當於租金1 倍之賠償，參諸一般
      客觀事實、社會經濟狀況及當事人所受損害情形等標準，
      亦無過高情事，核屬相當。是被告此部分抗辯，殊非可採
      。
   2、惟被告返還系爭房屋予原告共同接受點交前，原告蔣、劉
      2 人在93年6 月17日所受領21萬8,084 元，其中16萬8,08
       4元部分，為92年7 月11日至92年10月21日期間相當於租
      金之金額，業如前述（參見三之(七)），性質上核屬逾期返
      還系爭房屋之違約賠償，該部分損害已獲得填補，自應於
      上述違約金金額中予以扣除。
   3、又原告因被告違約，於租期屆滿後遲延返還系爭房屋所受
      之損害金額應屬同一，原告既經北院判決部分准許損害金
      賠償之請求，於審酌違約金適當金額時，自應予扣除，俾
      免重複求償。是北院判決准許之損害金金額11萬240 元部
      分，自應於上述違約金金額中予以扣除。
   4、另被告以押租保證金15萬元之返還請求權為抵銷抗辯部分
      ，按債務人於受通知時，所得對抗讓與人之事由，皆得以
      之對抗受讓人。債務人於受通知時，對於讓與人有債權者
      ，如其債權之清償期，先於所讓與之債權或同時屆至者，
      債務人得對於受讓人主張抵銷。民法第299 條規定甚明。
      本件原告蔣、劉2 人曾收受被告依系爭租約所交付之押租
      保證金15萬元，尚未返還乙情，為兩造所不爭執。而原告
      丁○○既為債權受讓人，被告得予對抗讓與人之事由以及
      得對讓與債權主張抵銷之債權，自亦得對抗受讓人及主張
      抵銷。是以被告此部分抵銷之抗辯，自屬有據。
   5、承上所述，被告上述遲延返還系爭房屋期間，依系爭租約
      第7 條約定計算之違約金金額135 萬6,666 元，應扣除原
      告蔣、劉2 人前已受領之16萬8,084 元、北院判決准許之
      11 萬240元及押租保證金15萬元抵銷部分，扣除後，原告
      丁○○得請求被告給付之違約金金額應為92萬8,342 元（
      1,356,666 －168,084 －110,240 －150,000 ＝928,342
      ）。
（三）原告蔣、劉2人不得請求被告給付回復原狀之費用：
   1、依前揭系爭租約第7 條前段約定「…應即將租賃房屋經甲
      方同意誠心按照原狀『或』依現狀遷出交還甲方…」及第
      8 條亦同約定「…將該房屋於經甲方同意按原狀『或』依
      現狀遷出交還甲方。」等文義內容，可知被告亦得依現狀
      點交返還系爭房屋，非必有回復原狀之義務。參以原告乙
      ○○委由律師先後於92年7 月9 日、7 月26日、9 月30日
      寄發存信函表明不予續租，均僅請求被告如期返還系爭房
      屋，並無表示要求回復原狀之意思，有該等存證信函影本
      存卷足參（參見本院卷第147 至149 頁））。且被告係於
      93年8 月21日將系爭房屋返還由原告共同接受點交，業如
      上述，觀諸原告所提出受領點交時移交鑰匙之書面憑據（
      參見本院卷第32頁），亦無反對現狀點交返還之記載。準
      此以解，堪認被告並無回復原狀之義務，其依現狀返還系
      爭房屋，自無違反系爭租約之約定。是則原告蔣、劉2 人
      即無由請求被告給付回復原狀之費用。
   2、原告蔣、劉2 人既不得請求被告給付回復原狀之費用，則
      關於原告蔣、劉2 人請求回復原狀有無權利濫用的情形？
      應回復之原狀為何？回復原狀之必要費用金額若干？及被
      告抵銷之抗辯有無理由？等爭點，即無再予論述之必要，
      併予敘明。
五、從而，原告依系爭租約違約金條款、債權讓與等法律關係，
    請求被告給付92萬8,342 元，及自94年9 月22日起至清償日
    止，按年息百分之5 計算，為有理由，應予准許。逾此範圍
    之請求，則無理由，應予駁回。
六、本件係因建築物定期租賃關係所生爭執而適用簡易程序事件
    ，主文第1 項所為被告敗訴判決部分，應依職權宣告假執行
    。另被告陳明願供擔保請准宣告免予假執行，亦無不合，爰
    酌定相當擔保金額宣告之。至原告其餘假執行之聲請，已失
    所附麗，應併予駁回。
七、本件事證已臻明確，兩造其餘主張、陳述及所提證據，經審
    酌與本院前揭判斷不生影響，毋庸再予論述，併此敘明。
、據上論結，本件原告之訴為有一部理由，一部無理由，依民
    事訴訟法第79條、第389 條第1 項第3 款、第392 條第2 項
    判決如主文。
中    華    民    國    97    年    5     月    23    日
                  民事第三庭  法  官  施月燿
以上正本證明與原本無異。
如對本判決上訴，應於判決送達後20日內向本院提出上訴狀。
中    華    民    國    98    年    2     月    9     日
                              書記官  于耀文


司法院資訊處製作；財團法人民間司法改革基金會備份。
